臺灣南投地方法院刑事判決　
110年度易字第204號
公  訴  人  臺灣南投地方檢察署檢察官 
被      告  劉鳳珠



選任辯護人  陳亮逢律師（法扶律師）
上列被告因詐欺案件，經檢察官提起公訴（110年度偵緝字第43
號），被告在本院準備程序進行中就被訴事實為有罪之陳述，本
院合議庭裁定由受命法官獨任依簡式審判程序，判決如下：
    主  文
劉鳳珠犯如附表二編號1至5「論罪科刑」欄所示之罪，各處如附
表二編號1至5「論罪科刑」欄所示之刑。應執行有期徒刑壹年貳
月，如易科罰金，以新臺幣壹仟元折算壹日。
    事  實
一、劉鳳珠與其配偶張吉清（業經本院以100年度訴字第101號、
    101年度易字第160號判決確定）在南投縣○○鄉○○路000號共
    同經營「吉村香舖」，渠等於民國95年10月15日由張吉清擔
    任會首，召集每會新臺幣（下同）2萬元之互助會，經如附
    表一編號2至22、27至29所示「實際參與會員」欄之人分別
    以該表「互助會員名單」欄所示之名義參與，期間至98年2
    月止，每月15日在「吉村香舖」開標，底標1500元起，並約
    定開標後5日內會員需至「吉村香舖」繳交會款，活會會員
    係以每會應繳會款扣除該次得標會員所出之標息後繳納會款
    ，死會會員則每期固定繳納2萬元，即採內標方式。詎劉鳳
    珠、張吉清因需款周轉，竟共同意圖為自己不法之所有，基
    於詐欺取財之犯意聯絡，利用該互助會會員未到場參與競、
    開標之機會，為下列犯行：
  ㈠於96年2月15日開標後5日內，由劉鳳珠夫婦向如附表一編號2
    至22、27至29所示之活會會員訛稱當月由其他會員以2900元
    之標息得標，致前開活會會員因而陷於錯誤，而分別於該次
    開標後5日內，將活會會款持往「吉村香舖」交付張吉清或
    劉鳳珠，渠2人以此方式詐得互助會款共41萬400元（計算方
    式：﹝20000﹣2900﹞×24＝410400）。
  ㈡於96年4月15日開標後5日內，由劉鳳珠夫婦向如附表編號2至
    22、28、29所示之活會會員偽稱當月由其他會員以2300元之
    標息得標，致前開活會會員因而陷於錯誤，而分別於該次開
    標後5日內將活會會款持往「吉村香舖」交付張吉清或劉鳳
    珠，渠2人以此方式詐得互助會款共40萬7100元（計算方式
    ：﹝20000﹣2300﹞×23＝407100）。
  ㈢於96年5月15日開標後5日內，由劉鳳珠夫婦向如附表一編號2
    至22、28、29所示之活會會員佯稱當月由其他會員以2700元
    之標息得標，致前開活會會員因而陷於錯誤，而分別於該次
    開標後5日內，將活會會款持往「吉村香舖」交付張吉清或
    劉鳳珠，渠2人以此方式詐得互助會款共39萬7900元（計算
    方式：﹝20000﹣2700﹞×23＝397900）。
  ㈣於96年6月15日開標後5日內，由劉鳳珠夫婦向如附表一編號2
    至22、28、29所示之活會會員宣稱當月由其他會員以3200元
    之標息得標，致前開活會會員因而陷於錯誤，而分別於該次
    開標後5日內，將活會會款持往「吉村香舖」交付張吉清或
    劉鳳珠，渠2人以此方式詐得互助會款共38萬6400元（計算
    方式：﹝20000﹣3200﹞×23＝386400）。
  ㈤於96年9月15日開標後5日內，由劉鳳珠夫婦向如附表一編號2
    至13、15至22、28、29所示之活會會員訛稱當月由其他會員
    以3300元之標息得標，致前開該活會會員因而陷於錯誤，而
    分別於該次開標後5日內，將活會會款持往「吉村香舖」交
    付張吉清或劉鳳珠，渠2人以此方式詐得互助會款共36萬740
    0元（計算方式：﹝20000﹣3300﹞×22＝367400）。
  ㈥嗣張芷菁察覺有異，詢問其他會員後得知劉鳳珠夫婦有冒標
    行為，劉鳳珠夫婦方於96年12月15日停止開標。
二、案經張芷菁告訴臺灣南投地方檢察署檢察官偵查起訴。
    理  由
壹、程序方面：
    本件被告劉鳳珠所犯非為死刑、無期徒刑、最輕本刑為3年
    以上有期徒刑之罪或高等法院管轄第一審案件，其於本院準
    備程序進行中，先就被訴事實為有罪之陳述，經告知被告簡
    式審判程序之旨，並聽取公訴人、被告及辯護人之意見後，
    本院合議庭依刑事訴訟法第273條之1之規定，裁定由受命法
    官獨任進行簡式審判程序，且依同法第273條之2規定，不受
    同法第159條第1項、第161條之2、第161條之3、第163條之1
    及第164條至第170條有關證據提示、交互詰問及傳聞證據等
    相關規定之限制，合先敘明。
貳、實體方面：
一、上揭事實，業據被告於本院準備程序及審理時坦承不諱，並
    經證人李月珠於偵查中及審理時、證人陳崑忠於審理時、證
    人鐘邱桂花於偵查中、林玉蘭於偵查中及審理時、證人宋美
    玉於偵查中、證人張芷菁於審理時、證人葉郁芬於偵查中及
    審理時、證人黃麗玉於偵查中及審理時、證人李綉嬌於偵查
    中、證人邱碧雪於審理時、證人陳秀香於審理時、證人史春
    蘭於審理時、證人潘麗菊於偵查中證述明確（參見99年度偵
    緝字第97號卷【下稱偵三卷】第52至58、86至103頁；100年
    度訴字第101號卷一【下稱影一卷】第49至85、193至221、2
    37至242頁；100年度訴字第101號卷二【下稱影二卷】第23
    至29、50至64頁），復有互助會員名單影本1份附卷可稽（
    見偵三卷第72頁），足徵被告前開任意性自白與事實相符，
    堪以採信，足徵被告前開任意性自白與事實相符，堪以採信
    。從而，本件事證明確，被告犯行均堪予認定，均應依法論
    科。
二、論罪科刑：
  ㈠被告行為後，刑法第339條第1項之詐欺取財罪，業經總統於1
    03年6月18日以總統華總一義字第10300093721號令公布施行
    ，並於同年月20日生效，修正前刑法第339條第1項規定：「
    意圖為自己或第三人不法之所有，以詐術使人將本人或第三
    人之物交付者，處5年以下有期徒刑、拘役或科或併科1,000
    元以下罰金。」，修正後刑法第339條第1項則規定：「意圖
    為自己或第三人不法之所有，以詐術使人將本人或第三人之
    物交付者，處5年以下有期徒刑、拘役或科或併科50萬元以
    下罰金。」，而修正前關於罰金刑部分，依刑法施行法第1
    條之1第1項、第2條前段規定，係得科或併科3萬元以下罰金
    ，修正後規定則提高罰金之法定刑度為得科或併科50萬元以
    下罰金，經比較新舊法後，修正後刑法第339條第1項規定並
    未較有利於被告，自應適用被告行為時即修正前刑法第339
    條第1項規定，先予敘明。
　㈡核被告如附表二編號1至5所為，均係犯修正前刑法第339條第
    1項之詐欺取財罪。
　㈢被告與同案被告張吉清間，就上揭犯行均有犯意聯絡及行為
    分擔，均為共同正犯。
  ㈣被告先後5次虛偽陳報當月有人得標，而向當月各活會會員之
    實際參與會員者收取會款，係以一詐欺行為，同時觸犯數詐
    欺取財罪，為同種想像競合犯，應各依刑法第55條規定從一
    重處斷。
  ㈤被告先後5次犯行，犯意各別，應予分論併罰。
　㈥爰以行為人之責任為基礎，審酌被告利用操控互助會事務進
    行之機會，偽稱有人投標而向活會會員詐取會款，嚴重破壞
    互助會之信任關係，且每次詐得之財物達3、40萬元之多，
    造成之損害非輕。並考量被告雖非自始坦承犯行，然終能坦
    承犯行，尚未與被害人等達成和解彌補被害人等所受損害之
    犯後態度，兼衡其犯罪之動機、目的、手段，暨其自陳國小
    畢業之智識程度，經濟貧困，被通緝的時候居住在桃園撿回
    收維生，另外每月領取4100元之國民年金補貼，獨居，小孩
    已成家，與同案被告張吉清尚未離婚，但已經很久沒有聯繫
    之家庭生活經濟狀況(見本院卷第131頁)等一切情狀，分別
    量處如附表二「論罪科刑」欄所示之刑，並諭知易科罰金之
    折算標準。
  ㈦又被告為如附表二編號1、2所示之犯行後，中華民國九十六
    年罪犯減刑條例業於96年7月16日起施行，被告所為如附表
    二編號1、2所示犯行，犯罪時點均在96年4月24日減刑基準
    日之前，且無不得減刑之事由，符合中華民國九十六年罪犯
    減刑條例規定減刑要件，應依該條例第2條第1項第3款、第7
    條、第9條之規定，各減其宣告刑二分之一如附表二編號1、
    2「論罪科刑」欄所示。
　㈧另數罪併罰，分別宣告多數有期徒刑者，其應執行刑之量定
    ，依刑法第51條第5款之規定，係採「限制加重原則」規範
    執行刑之法定範圍，為其定刑外部界限，此乃因一律將宣告
    刑累計執行，刑責恐偏重而過苛，不符現代刑事政策及刑罰
    社會功能，而有必要透過定應執行刑程序，授權法官對被告
    本身及所犯各罪為總檢視，進行充分而不過度之評價，以妥
    適調整之。刑法第57條規定，係針對個別犯罪之科刑裁量，
    明定刑罰原則以及尤應審酌之各款事項，以為科刑輕重之標
    準；至數罪併罰定應執行刑之裁量標準，法無明文，然其裁
    量仍應兼衡罪責相當及特別預防之刑罰目的，具體審酌整體
    犯罪過程之各罪關係（例如各行為彼此間之關聯性《數罪間
    時間、空間、法益之異同性》、所侵害法益之專屬性或同一
    性、數罪對法益侵害之加重效應等）及罪數所反應行為人人
    格及犯罪傾向等情狀綜合判斷，為妥適之裁量（最高法院10
    4年度台抗字第718號裁定參照）。審酌被告所犯各次詐欺取
    財犯行，其犯罪時間相近，犯罪方式與態樣，均屬雷同，侵
    害同種類法益，如以實質累加之方式就本件反覆實施之犯行
    定其應執行之刑，處罰刑度顯將超過其行為不法內涵，而違
    反罪責相當性原則，衡以被告係利用同一互助會之機會實施
    詐欺犯行，併斟酌本件整體犯罪之各行為所侵害法益屬同種
    財產法益，及被告犯罪行為之不法與罪責程度，及對其施以
    矯正必要性等情狀後，就被告上開應依減刑條例減刑部分及
    不應依減刑條例減刑部分，依修正前刑法第51條第5款規定
    ，定其應執行刑；復被告行為後，刑法第41條迭經修正公布
    ，其中98年1月21日修正前第41條第2項規定：前項規定於數
    罪併罰，其應執行之行未逾6月者，亦適用之」；98年6月10
    日修正公布刑法第41條第8項規定：「第1項至第3項規定於
    數罪併罰，其應執行之刑未逾6個月者，亦適用之」；嗣於9
    8年12月30日修正公布，於99年1月1日生效之修正後刑法第4
    1條第8項則修改為：「第1項至第4項及第7項之規定，於數
    罪併罰之數罪均得易科罰金或易服社會勞動，其應執行之刑
    逾6月者，亦適用之」。是以修正後規定將數罪併罰之數罪
    均得易科罰金，其應執行之刑逾6月者，亦得易科罰金，比
    較新舊法後，修正後同條第8項規定較有利於被告，爰依刑
    法第2條第1項但書規定，適用修正後之刑法第41條第1項前
    段、第8項規定，諭知被告應執行刑之易科罰金折算標準。
三、沒收：
　  本件被告與同案被告張吉清所詐得之金額為本案之犯罪所得
    ，然係因同案被告張吉清周轉不靈，而為本案各詐欺犯行等
    情，業據同案被告張吉清陳述明確（見偵三卷第109至111頁
    ），且同案被告張吉清犯後約定每個活會會員賠償28萬元，
    此有本院100年度訴字第101號、101年度易字第160號判決可
    查，則倘再諭知沒收犯罪所得並追徵其價額，恐有受重複執
    行沒收或追徵之雙重追索危險，故依刑法第38條之2第2項之
    規定，爰不再予宣告沒收或追徵。
據上論斷，應依刑事訴訟法第273條之1第1項、第284條之1、第2
99條第1項前段，判決如主文。
本案經檢察官李芳瑜提起公訴，檢察官林孟賢到庭執行職務。
中　　華　　民　　國　　111 　年　　 1　　月　　11　　日
                        刑事第二庭    法  官  顏紫安
以上正本與原本無異。
如不服本判決應於收受送達後20日內向本院提出上訴書狀，並應
敘述具體理由；其未敘述上訴理由者，應於上訴期間屆滿後20日
內向本院補提理由書（均須按他造當事人之人數附繕本）「切勿
逕送上級法院」。
告訴人或被害人如對於本判決不服者，應具備理由請求檢察官上
訴，其上訴期間之計算係以檢察官收受判決正本之日期為準。
                                      書記官  劉芳竺
中　　華　　民　　國　　111 　年　　1 　　月　　11　　日
附錄本判決論罪科刑法條：
(修正前)中華民國刑法第339條
意圖為自己或第三人不法之所有，以詐術使人將本人或第三人之
物交付者，處5 年以下有期徒刑、拘役或科或併科1 千元以下罰
金。
以前項方法得財產上不法之利益或使第三人得之者，亦同。
前二項之未遂犯罰之。

附表一：
編號 互助會員　名單 實際參與　會員 備註 1　 張吉清　　 張吉清　　 會首　　　　　　　　　　　　　 2 李月珠 李月珠 同意劉鳳珠於96年7 月15日以其名義以3300元得標，仍屬活會 3　 陳崑忠　　 陳崑忠　　 　　　　　　　　　　　　　　　 4　 陳崑忠　　 陳崑忠　　 　　　　　　　　　　　　　　　 5　 阿花　　　 鐘邱桂花　 　　　　　　　　　　　　　　　 6　 阿花　　　 鐘邱桂花　 　　　　　　　　　　　　　　　 7　 毛進益　　 林玉蘭　　 由林玉蘭代為處理繳付會款之事　 8　 宋美玉　　 林玉蘭　　 由林玉蘭代為處理繳付會款之事 9　 黃秀梅　　 林玉蘭　　 　　　 10　 黃世政　　 林玉蘭　　 由林玉蘭代為處理繳付會款之事 11 張芷菁 張儷馨（即張芷菁）  12 陳美樺 張儷馨（即張芷菁）  13 陳俊宏 張儷馨（即張芷菁）  14　 葉郁芬　　 葉郁芬　　 96年8月15日以3500元得標　　　 15　 葉郁芬　　 葉郁芬　　 　　　　　　　　　　　　　　　 16 黃麗玉 黃麗玉 黃麗玉同意與劉鳳珠互換會權，劉鳳珠因而於96年10月15日使用黃麗玉名義以3600元得標，仍屬活會 17　 小二家　　 李綉嬌　　 　　　　　　　　　　　　　　　 18　 邱碧雪　　 邱碧雪　　 　　　　　　　　　　　　　　　 19　 邱碧雪　　 邱碧雪　　 　　　　　　　　　　　　　　　 20　 賴春財　　 陳秀香　　 　　　　　　　　　　　　　　　 21　 賴宜君　　 陳秀香　　 　　　　　　　　　　　　　　　 22　 賴宏彥　　 陳秀香　　 　　　　　　　　　　　　　　　 23　 許淑芬　　 張吉清　　 張吉清使用許淑芬名義參加，並於95年11月15日以2200元得標。 24　 李月嬌　　 張吉清　　 張吉清使用李月嬌名義參加，並於95年12月15日以2200元得標。　 25　 劉玉英　　 張吉清　　 張吉清使用劉玉英名義參加，並於96年1月15日以2700元得標。 26　 張宥楷　　 張吉清　　 劉鳳珠、張吉清使用張宥楷名義參加，並於96年11月15日以4000元得標。　　　　　　　　 27 文秀 史春蘭 史春蘭係於得標前某期承接「文秀」之會員資格，於96年3月15日以3200元得標 28 陳美君 潘麗菊 潘麗菊係於得標前某期承接陳美君之會員資格 29 陳美均 張儷馨（即張芷菁）  

附表二：
犯罪事實 論罪科刑 事實欄一㈠ 劉鳳珠共同犯詐欺取財罪，處有期徒刑陸月，如易科罰金，以新臺幣壹仟元折算壹日，減為有期徒刑參月，以新臺幣壹仟元折算壹日。 事實欄一㈡ 劉鳳珠共同犯詐欺取財罪，處有期徒刑陸月，如易科罰金，以新臺幣壹仟元折算壹日，減為有期徒刑參月，以新臺幣壹仟元折算壹日。 事實欄一㈢ 劉鳳珠共同犯詐欺取財罪，處有期徒刑陸月，如易科罰金，以新臺幣壹仟元折算壹日。 事實欄一㈣ 劉鳳珠共同犯詐欺取財罪，處有期徒刑陸月，如易科罰金，以新臺幣壹仟元折算壹日。 事實欄一㈤ 劉鳳珠共同犯詐欺取財罪，處有期徒刑陸月，如易科罰金，以新臺幣壹仟元折算壹日。